---
title: "Seguimiento a largo plazo de reptiles en Doñana 2005-2021"
author: Sergio Picó Jordá^[Universidad de Cádiz, sergio.pico@uca.es],
        María Hurtado de Mendoza Romo^[Universidad de Cádiz, maria.hurtadodemendoza@uca.es]
output: html_document
---

```{r setup, include = FALSE}

knitr::opts_chunk$set(echo = FALSE, warning = FALSE, message = FALSE)

# Cargar los paquetes necesarios
library(readr)
library(tidyr)
library(dplyr)
library(terra)
library(stringr)
library(maptiles)
library(basemaps)
library(leaflet)
library(janitor)

# Cargar archivo de funciones
source("R/funciones.R")

```

# Seguimiento a largo plazo de reptiles en Doñana 2005-2021

## Introducción

El monitoreo anual de reptiles en el Espacio Natural de Doñana (END) se inició
en el año 2005 con el objetivo de detectar cambios y tendencias en las
poblaciones de estos animales.

El monitoreo se hace anualmente en primavera y otoño realizando 7 transectos
en distintos hábitats, durante los que se registran todas las observaciones
de las especie de interés.

DOI: https://doi.org/10.15470/ki0cn7



## Distribución espacial de las observaciones

```{r prepare_data, include = FALSE}

# Cargar los datos
data <- readr::read_delim("data/donana_reptiles.csv", delim = "\t")

# Seleccionar las variables necesarias
data <- data %>% dplyr::select(occurrenceID, scientificName, individualCount, decimalLatitude, decimalLongitude, day, month)

# Quitar observaciones no identificadas a nivel de especie
data <- data %>% filter(scientificName != "Chordata")

# Acortar nombres científicos
data$scientificName[data$scientificName == "Podarcis carbonelli (Perez Mellado, 1981)"] <- "Podarcis carbonelli"
data$scientificName[data$scientificName == "Podarcis carbonelli Perez Mellado, 1981"] <- "Podarcis carbonelli"
data$scientificName[data$scientificName == "Psammodromus algirus (Linnaeus, 1758)"] <- "Psammodromus algirus"
data$scientificName[data$scientificName == "Tarentola mauritanica (Linnaeus, 1758)"] <- "Tarentola mauritanica"
data$scientificName[data$scientificName == "Acanthodactylus erythrurus (Schinz, 1833)"] <- "Acanthodactylus erythrurus"
data$scientificName[data$scientificName == "Testudo graeca (Linnaeus, 1758)"] <- "Testudo_graeca"
data$scientificName[data$scientificName == "Testudo graeca Linnaeus, 1758"] <- "Testudo_graeca"
data$scientificName[data$scientificName == "Psammodromus occidentalis (Fitze, Gonzalez-Jimena, San Jose, San Mauro & Zardoya, 2012)"] <- "Psammodromus occidentalis"
data$scientificName[data$scientificName == "Psammodromus occidentalis Fitze, Gonzalez-Jimena, San-Jose, San Mauro & Zardoya, 2012"] <- "Psammodromus occidentalis"
data$scientificName[data$scientificName == "Timon lepidus (Daudin, 1802)"] <- "Timon lepidus"
data$scientificName[data$scientificName == "Hemorrhois hippocrepis (Linnaeus, 1758)"] <- "Hemorrhois hippocrepis"
data$scientificName[data$scientificName == "Chalcides striatus (Cuvier, 1829)"] <- "Chalcides striatus"
data$scientificName[data$scientificName == "Malpolon monspessulanus (Hermann, 1804)"] <- "Malpolon monspessulanus"
```

```{r mapa, results = TRUE, warning = FALSE}

# Crear un objeto espacial con las coordenadas de
# las observaciones
obs <- terra::vect(data, geom = c(x = "decimalLongitude", y = "decimalLatitude"))

# Crear mapa interactivo con leaflet
terra::plet(obs, col = "#003366")
```

Figura 1. Mapa de las observaciones registradas

```{r preparar series, include = FALSE}
# Calcular las observaciones por año y especie
# Crear variable año a partir del campo fecha
data$Year <- as.integer(str_extract(data$occurrenceID, "20[0-9]{2}"))

# Agrupar data por especie y año
data <- data %>% group_by(Year, scientificName) %>%
                 summarise(Abundance = sum(individualCount)) %>%
                 ungroup() %>%
                 pivot_wider(names_from = scientificName,
                             values_from = Abundance) %>%
                 as.data.frame()

# Cambiar NAs por ceros
data[is.na(data)] <- 0
```



## Tendencias temporales de las especies estudiadas

Las especies muestran fluctuaciones anuales que parecen estar correlacionadas, probablemente por un efecto común de variables ambientales.

```{r grafico series, results = TRUE, warning = FALSE}
# Crear gráfico de las series temporales
# Crear la escala de color
color_scale <- viridis::viridis(ncol(data[, -1]))[seq(1, ncol(data[, -1]), by = 1)]

# Crear gráfico vacío
base::plot(x = data$Year,
y = seq(0, max(data[, -1], na.rm = TRUE) + 20, length.out = length(data$Year)),
type = "n",
las = 1,
ann = FALSE
)

# Añadir etiquetas de los ejes
mtext(side = 2, text = "Observaciones", line = 2.5, cex = 1.2)
mtext(side = 1, text = "Año", line = 2.5, cex = 1.2)

# Añadir series temporales de las especies
spp <- names(data)[-1]
for (i in seq_along(spp)) {
  lines(x = data$Year, y = data[, spp[i]], col = color_scale[i], lwd = 2)
}

# Añadir leyenda
legend(x = 2005, y = 105,
       legend = spp,
       col = color_scale,
       pch = "-",
       lwd = 3,
       cex = 0.6,
       bty = "n"
)
```

Figura 2. Tendencias temporales de las especies estudiadas en el periodo
2005-2021.



# Detección de tendencias poblacionales

Aplicamos regresiones lineales a los datos de cada especie para tratar de detectar si existen tendencias.

```{r trends, results = TRUE, warning = FALSE}

# Definir filas y columnas del multiplot
par(mfrow = c(2, 5))

# Crear plots
for (i in 2:ncol(data)) {

# Plot vacío
base::plot(x = data$Year,
y = seq(0, max(data[, i], na.rm = TRUE), length.out = length(data$Year)),
type = "n",
las = 1,
ann = FALSE
)

# Añadir línea
lines(x = data$Year, y = data[, i])

# Calcular tendencia
lm <- lm(data[, i] ~ data$Year)

# Añadir línea de tendencia
abline(a = lm$coefficients[1], b = lm$coefficients[2], lwd = 2, col = "red")

# Añadir título
mtext(paste(str_sub(names(data)[i], 1, 3),
            " ",
            str_sub(sub(".*\\s", "", names(data)[i]), 1, 3),
            sep = ""),
      side = 3,
      line = 1,
      cex = 0.8
)
}

```

Figura 3. Detalle de las poblaciones estudiadas. En cada caso, la tendencia
está representada por la línea roja.



# Sincronía de las poblaciones de reptiles de Doñana

Calculamos dos métricas de sincronía basadas en el ratio de la varianza de la comunidad y la varianza de las especies (phi) y en la correlación media (eta). Ambas nos indican que la comunidad tiene sincronía alta, pues phi tiene rango de 0 (mínima sincronía) a 1 (máxima sincronía) y eta de -1 (máxima asincronía) a 1 (máxima sincronía).

``` {r synchrony, echo = FALSE}

paste("Phi =", janitor::round_half_up(phi(data[, -1]), 2), sep = "")

paste("Eta =", janitor::round_half_up(eta_w(data[, -1]), 2), sep = "")

```


